臺灣高等法院民事判決　　　　　　　　100年度上易字第797號
　　上　訴　人　詹英彥
　　被上訴　人　財政部國有財產局臺灣北區辦事處桃園分處
　　法定代理人　吳泰焜
　　訴訟代理人　曾世強
上列當事人間給付補償金事件，上訴人對於中華民國100年6月17
日臺灣桃園地方法院99年度訴字第2069號第一審判決提起上訴，
經本院於100年12月14日言詞辯論終結，判決如下：
    主  文
上訴駁回。
第二審訴訟費用由上訴人負擔。
    事實及理由
甲、程序部分：
  一按出租人與承租人間因耕地租佃發生爭議時，應由當地鄉（
    鎮、市、區）公所耕地租佃委員會調解，調解不成立者，應
    由直轄市或縣（市）政府耕地租佃委員會調處；不服調處者
    ，由直轄市或縣（市）政府耕地租佃委員會移送該管司法機
    關，司法機關應即迅予處理，並免收裁判費用，前項爭議案
    件非經調解、調處，不得起訴，耕地三七五減租條例第26條
    第1項、第2項前段定有明文。又出租人與承租人間因耕地租
    期屆滿，發生續訂租約或返還耕地之爭議，於起訴前，當事
    人之一方如已曾向該管耕地租佃委員會聲請調解、調處而不
    成立者，則其後無論由任何一方就該爭議提起訴訟，均應認
    為業已踐行耕地三七五減租條例第26條所定之調解、調處程
    序，最高法院47 年台上字第1486 號判例參照。查兩造間耕
    地租約之爭議，由上訴人聲請調解，先後經桃園縣大溪鎮公
    所耕地租佃委員會調解、桃園縣政府耕地租佃委員會調處均
    未成立，有上開調解、調處程序筆錄可參（原審卷第8-11頁
    ）。嗣桃園縣政府耕地租佃委員會嗣將此案移送法院審理時
    ，上訴人聲明請求確認兩造間耕地租賃關係存在，經法院判
    決上訴人敗訴確定（下稱前案），其後上訴人再自行提起本
    件訴訟，惟斟酌在上開調處程序時上訴人即已陳明被上訴人
    應給付補償金之旨，未為被上訴人所接受，有調處筆錄足憑
    （原審卷第10頁反面、11頁），堪認補償金爭議實質上已進
    行調處程序完畢，則依前開判例意旨，無再重複進行之必要
    ，故被上訴人指摘：上訴人提起本件訴訟未經調處程序云云
    ，尚無可採。
  二又耕地租賃爭議案件，由當事人自行起訴者，不問是否基於
    聲請調解調處為該耕地租佃委員會駁回，或雖予調處而拒不
    移送法院，或於移送前逕行起訴等原因，均不能免征裁判費
    用，其未繳納者，得由法院裁定命為補繳，最高法院57年度
    第5次民庭庭長會議決議。本件係上訴人於調解調處不成立
    後，自己逕行起訴，依上開意旨，上訴人不能受免征裁判費
    之優惠，業據本院命其補繳原審及第二審裁判費在案，有繳
    費單足憑（本院卷第95頁），先予敘明。
乙、實體部分：
  一上訴人主張：伊於58年間向桃園縣政府承租重劃前之桃園縣
    大溪鎮○○段138-1、138-3地號內之耕地，與私有佃農各自
    耕作種植綠竹筍，上開土地至75年5 月28日納入大溪鎮埔頂
    地區都市計劃範圍，編定使用分區為住宅區，仍持續種植農
    作物，重劃機關桃園縣政府未依耕地三七五減租條例第17條
    第1項第5款規定通知伊申請終止租約時並給予補償金，致伊
    損失領取該補償金之權益。迨82年至86年間，實施第16期大
    溪埔頂市地重劃區工程，伊種植之作物及改良土地均遭剷除
    ，以供建屋及道路使用，桃園縣政府僅就地上農作物予以補
    償，未依市地重劃實施辦法第46條規定註銷租約補償1/3 公
    告現值地價，致伊權益再度受損。於重劃完成後，伊重新分
    配耕地大溪鎮○○段138-1、138-14、大溪鎮○○段713地號
    土地（下稱系爭土地） 及大溪鎮○○段708地號（重劃後由
    國稅局撥用）土地，桃園縣政府未依市地重劃實施辦法第51
    條規定到場接管，亦未重新辦理協議分管，致伊無從知悉新
    分配之承租土地坐落位置。被上訴人於89年間接管，系爭土
    地已不適合耕地使用，被上訴人未即時更正錯誤並補正分管
    ，嗣於94年12月6 日兩造續訂國有耕地租賃契約書，期間自
    95年1月1日至104年12月31日止。但97年3月及98年11月間系
    爭土地發生非法占用承租耕地事件，伊以書面請求被上訴人
    依法追訴究辦未果，被上訴人卻以伊未依約自任耕作為由，
    於97年5 月30日以台財產北桃二字第0970201524號函通知：
    租約自97年4 月起全部無效云云，雖前案確認兩造間系爭耕
    地租約關係不存在，惟本件係請求給付補償金與前案無關。
    爰依耕地三七五減租條例第17條第1項第5款、第2項第3款規
    定，求為命被上訴人應給付上訴人100萬元之判決。
    原審駁回上訴人之請求，上訴人提起部分上訴，聲明：(一)原
    判決於關於駁回上訴人下列第2 項之訴部分廢棄。(二)被上訴
    人應給付上訴人83萬6,995元。
  二被上訴人聲明：上訴駁回，並以：(一)系爭土地雖經重劃編定
    為住宅區，僅是規劃而已，故兩造於94年12月6 日續訂租約
    。迨伊於97年4月11日派員勘查發現，系爭138-14、713地號
    為建築基地之施工範圍，堆放建築廢棄物，未供種植農作物
    使用，乃於97年5 月30日以台財產北桃二字第0970201524號
    函通知上訴人租約自97年4 月起全部無效，兩造間租賃關係
    消滅。兩造間就租約爭議，經調解調處不成立後移請法院審
    理，業經本院99年度上字第1001號民事判決認定：上訴人有
    耕地三七五減租條例第17條第1項第4款「非因不可抗力繼續
    1 年不為耕作」之情形，駁回上訴人請求確認租約關係之訴
    。系爭租約非因依法編定或變更為非耕地使用而為終止租約
    之情形，伊無給付補償金之義務。(二)上訴人主張：系爭土地
    重劃後未將耕地點交，致上訴人無法耕作；伊終止租約前，
    系爭土地已變更為住宅區，伊即應通知終止租約及進行補償
    云云。惟上訴人從未向伊反應及主張減少承租範圍，甚且在
    89年間申請換訂租約時尚簽立切結書記載：系爭土地乃其自
    任耕作云云，因而於94年間再與伊續約，上訴人猶稱不知耕
    作土地坐落位置，前後矛盾。又土地雖經重劃為住宅區，並
    非一律須終止租約，應視實際需要決定租約繼續存在與否等
    語抗辯。
  三兩造不爭執之事實：
    (一)上訴人於58年間向桃園縣政府承租重劃前之桃園大溪鎮埔
      頂138-1、138-3地號內之耕地，種植綠竹筍。上開土地於
      75 年5月28日納入大溪鎮埔頂地區都市計劃範圍，編定使
      用分區為住宅區，有上訴人與桃園縣政府就承租土地之協
      調會議紀錄、桃園縣大溪地政事務所附實測圖、公有土地
      繳納代金地租聯單、里長黃智仁出具之證明書、桃園縣政
      府都市計畫土地使用分區證明書等件可按（原審卷第38 -
      45頁）。
    (二)嗣於82年間，桃園縣政府實施第16期大溪鎮市地重劃工程
      ，就上訴人在上開138-1、138-3地號上之農作物予以查估
      補償，亦有桃園縣政府82年2月17 日函在卷（原審卷第46
      頁反面）。
    (三)迨桃園縣政府重劃完成後，重新分配桃園大溪鎮埔頂138-
      1、138-14地號及大溪鎮○○段713地號等系爭土地由上訴
      人耕作，其後被上訴人於89年間接管系爭土地（土地登記
      為國有，被上訴人為管理機關），兩造換訂租約【（89）
      國耕種字第9號租約】；復於94年12月6日續訂國有耕地租
      賃契約書（下稱系爭租約），期間自95年1月1 日至104年
      12 月31日止，被上訴人於97年5月30日以台財產北桃二字
      第0970201524號函通知上訴人：租約自97年4 月起全部無
      效云云，有國有耕地租賃契約書、系爭土地之登記謄本、
      被上訴人接管上訴人承租土地函文足憑（原審卷第5 頁，
      本院卷第11-13、87頁）。
    (四)上訴人否認被上訴人主張之兩造間耕地租佃契約無效乙事
      ，因而申請調解，先後經桃園縣大溪鎮公所耕地租佃委員
      會調解及桃園縣政府耕地租佃委員會調處，均不成立，再
      經桃園縣政府耕地租佃委員會移送法院審理。上訴人於訴
      訟中聲明：請求確認兩造就系爭土地之耕地租約關係存在
      ，案經原審法院99 年度訴字第246號駁回上訴人之訴，再
      經本院99年度上字第1001號判決駁回上訴確定（下稱前案
      ），有上開調解、調處程序筆錄、桃園縣政府移送函及各
      民事判決可稽（原審卷第8-11、16-25頁，本院卷第81 頁
      ）。
  四本件重要爭點在於：上訴人依耕地三七五減租條例第17條第
    1項第5款、第2項第3款規定，請求被上訴人給付補償金，有
    無理由？
    (一)按當事人間就訴訟標的以外之重要爭點已經充分攻防及辯
      論，而於確定判決之理由有所判斷，該確定判決對此重要
      爭點所為判決，除有顯然違背法令之情形，或當事人另行
      提出新的訴訟資料足以推翻原判斷之外，應認為在同一當
      事人就該重要爭點所提起之訴訟，法院及當事人就該已經
      法院判斷之重要爭點不得任作相反之判斷或主張，以符合
      民事訴訟上之誠信原則，此即學者討論之爭點效理論。
      查兩造間確認系爭耕地租賃關係存在之前案確定判決認定
      ：上訴人於97年4月11日起至98年11月25日止逾1年期間，
      於系爭138 -14、713地號土地上，客觀上有消極不為耕作
      或斷續耕作，任令承租耕地荒蕪廢耕情形，且於上開土地
      遭第三人占用時，亦有消極不予排除侵害，客觀上可推定
      有放棄耕作權之意思，核與耕地三七五減租條例第17條第
      1項第4款「非因不可抗力繼續一年不為耕作」之規定相符
      。縱上訴人於系爭138-1地號土地自任耕作，惟系爭138-1
      4、713地號土地已具有非不可抗力繼續一年不為耕作之情
      事，被上訴人得依耕地三七五減租條例第17條第1項第4款
      規定終止系爭租約， 被上訴人於前案訴訟程序中以99年2
      月25日答辯狀依該條例第17條第1項第4款規定，以訴狀送
      達為終止租約之意思表示，則兩造間耕地租賃關係消滅，
      業於判決理由欄五內載述綦詳（原審卷第23-24 頁），因
      而駁回上訴人確認系爭租約存在之請求在案。又兩造於前
      案中均以系爭租約及系爭土地之耕作情形為重要爭點，經
      雙方充分舉證、辯論及法院現場勘驗後，法院據以為實體
      判斷，則上開認定已發生爭點效，上訴人於本件訴訟中並
      未提出足以推翻前案之新訴訟資料，該判決判斷無違背法
      令或顯失公平情形，上訴人不得再為相反之主張，可見兩
      造間耕地租約係被上訴人依耕地三七五減租條例第17條第
      1項第4款「非因不可抗力繼續1年不為耕作」 為由而合法
      終止。
    (二)又耕地租約在租佃期限未屆滿前，經依法編定或變更為非
      耕地使用，而經出租人終止租約時，出租人應給予承租人
      補償，耕地三七五減租條例第17 條第1項第5款、第2項固
      有明文。然依耕地三七五減租條例第17條第1項第5款規定
      ，耕地經依法編定或變更為非耕地使用時，僅係出租人得
      終止耕地租約之事由，並非承租人得為非耕地之使用，亦
      非謂原耕地租約已無三七五減租條例之適用，若出租人非
      以該事由表示終止租約，自不生同條第2 項規定補償承租
      人之問題，最高法院96年度台上字第62號判決同一意旨可
      供參考。本件兩造間前案業經法院認定被上訴人係依耕地
      三七五減租條例第17條第1項第4款規定，合法終止系爭租
      約，已如前述，非以同項第5 款「出租耕地經編定或變更
      為非耕地使用」為由終止，參之前開意見，自不生被上訴
      人依同條第2 項補償上訴人之問題，故上訴人請求被上訴
      人給付補償金83萬6,995元，為無理由。
    (三)上訴人雖辯稱：伊原先承耕之重劃前138-1、138-3地號土
      地於75年5 月28日經編定為住宅區，當時出租人桃園縣政
      府即應依耕地三七五減租條例第17 條第2項對伊補償，桃
      園縣政府未為，伊仍得向嗣後接管之被上訴人請求云云。
      惟查承租之耕地雖經依法編定為住宅區，僅為行政機關實
      施都市計畫所為之行政措施，非謂耕作土地一經編定為住
      宅區，即無得為向來之種植使用；且此款僅係出租人「得
      」終止租約之事由，仍應視出租人有無為終止租約之意思
      表示。參以上訴人自陳：伊於75年間土地劃分為住宅區時
      ，仍有持續種植農作物云云在卷（原審卷第28頁反面），
      其復未舉證證明當時桃園縣政府以此為由為終止租約之意
      思表示，是上訴人當時與桃園縣政府間之耕地租約既未經
      桃園縣政府為終止，則上訴人據以請求桃園縣政府之後手
      即被上訴人給付補償金，顯然無據。
    (四)上訴人復辯以：82年至86年間，桃園縣政府實施第16期大
      溪埔頂市地重劃區工程，僅就地上農作物予以補償，未依
      市地重劃實施辦法第46條規定註銷租約補償伊1/3 公告現
      值地價；迨重劃完成後，伊重新分配138-1、138-14、713
      等系爭土地，桃園縣政府未到場接管，亦未重新辦理協議
      分管，被上訴人接管後仍未為之，致伊無從知悉新分配之
      承租土地坐落位置等節。但查：
      1.依市地重劃實施辦法第46條規定：重劃區內出租之公私
        有耕地，依平均地權條例第63條第2項第1款規定註銷租
        約者，其計算補償補償面積，以重劃前租約面積為準；
        又平均地權條例第63條所稱：因實施市地重劃致不能達
        到原租賃之目的者，係指(1)重劃後未受分配土地者。(2)
        重劃後分配之土地，經直轄市或縣（市）政府認定不能
        達到原租賃目的者，此觀同條例施行細則第89條規定甚
        明。查本件上訴人原先承耕之138-1、138-3地號土地雖
        經重劃，然其後出租人桃園縣政府重新分配138-1、138
        -14及713等地號土地予上訴人耕作，被上訴人於89年間
        接管，上訴人與被上訴人換訂租約等情，均據上訴人於
        訴狀中陳明（原審卷第31頁），足見：本件耕地租約非
        屬前開平均地權條例施行細則第89條所列重劃後未受分
        配土地或經縣（市）政府認定不能達到原租賃目的之情
        形之一，自無同條例第63條第2項第1款註銷租約及補償
        之適用，上訴人仍執詞主張：系爭耕地之出租人桃園縣
        政府及接管之被上訴人有註銷租約及給付補償之義務云
        云，顯有誤解。
      2.上訴人於前案中亦提出相同抗辯，前案確定判決以：上
        訴人自承在713 地號上夏天有時種冬瓜、南瓜，有時沒
        有種為由，因認兩造於89年間換訂租約後，上訴人處於
        得耕作使用收益之占有狀態，為直接占有人，系爭土地
        並非未交付使用，是縱令被上訴人於接管後未依法辦理
        分割分管，對上訴人之承租情事並無妨礙等情。況參上
        訴人於89年3月8日向被上訴人申請換訂租約時書立切結
        書亦載明：「 桃園大溪鎮埔頂138-1、138-14地號及大
        溪鎮○○段708、713地號內等4筆 國有耕地，面積合計
        0.056880公頃，確係自任耕作，種植農作物使用，無擅
        自變更使用情事……」等語（本院卷第43頁），上訴人
        仍謂不知承租土地坐落位置及無法使用，顯與自己所陳
        是否種植、種植何種農作之情相悖，自無可採。
    (五)承上開說明，被上訴人依耕地三七五減租條例第17 條第1
      項第4款「非因不可抗力繼續1年不為耕作」之事由，合法
      終止系爭租約，則上訴人尚主張：本件租約有耕地三七五
      減租條例第17條第1項第5款「經依法或變更為非耕地使用
      時」事由，被上訴人應依同條第2項規定給付補償金83 萬
      6,995元，洵屬無據，應予駁回。
  五綜上所述，上訴人依耕地三七五減租條例第17條第1項第5款
    及同條第2項規定，請求被上訴人給付補償金83萬6,995元，
    為無理由，不應准許。原審為上訴人敗訴之判決，並無不合
    。上訴意旨指摘原判決不當，為無理由，應予駁回。
  六據上論結：本件上訴為無理由，依民事訴訟法第449條第1項
    、第78條，判決如主文。
中    華    民    國   100    年    12    月    30    日
                  民事第一庭
                      審判長法  官  張耀彩
                            法  官  吳光釗
                            法  官  林金吾
正本係照原本作成。
不得上訴。
中    華    民    國   100    年    12    月    30    日
                            書記官  張淑芳